臺灣新竹地方法院刑事判決　　　　　　　　　　　　　九十二年度訴字第四四五號
　　公　訴　人　臺灣新竹地方法院檢察署檢察官
　　被　　　告　乙○○
　　指定辯護人　本院公設辯護人丙○○
右列被告因公共危險案件，經檢察官提起公訴（九十一年度偵字第四二五一號），本
院判決如左：
    主  文
乙○○放火燒燬現有人所在之建築物，未遂，累犯，處有期徒刑貳年，並於刑之執行
完畢後，令入相當處所，施以監護貳年。
    事  實
一、乙○○有違反麻醉藥品管理條例及恐嚇等前科，最近一次係因誣告案件，經臺灣
    高等法院判處有期徒刑四月確定，於民國八十九年六月九日以易科罰金執行完畢
    。詎其仍不知警惕，於九十一年七月一日下午六時許，至新竹市○○路一一二號
    惠民醫院五０一號病房，探視因糖尿病住院的母親林碧雲，其明知該醫院其他病
    房及該棟建築物，平日均有病患住居該處且有醫護人員在內上班，為現有人所在
    之建築物，惠民醫院所處位置又是新竹市市中心處，竟因無法自己承受林碧雲因
    糖尿病病情嚴重、需施以截肢手術治療及氣憤其姐甲○○當場數落其精神狀態不
    佳而與其發生爭吵，憤恨難消，促使患有精神性疾病史的自己陷於情緒失控之精
    神耗弱之狀態，遂於同日晚上八時三十分許，甲○○偕同林碧雲辦理出院手續而
    離開上址，且同病房之其他病患亦紛紛辦理出院或轉病房而均離開該五０一號病
    房後，旋即將該病房的房門反鎖，並基於放火燒燬上開現有人所在之建築物即惠
    民醫院之犯意，將其身上攜帶之打火機一個點火後，引燃五０一號病房第Ｂ病床
    上之棉被，導致該病房Ｂ病床西側床緣附近之棉被、床墊燒燬，該病床南側（即
    床頭方向）正上方玻璃因受燒後破裂，並於病床南側床板及牆壁留有一個Ｖ字型
    的火流燒痕，火勢復引發大量濃煙，濃煙沿著相連的輕鋼架天花板飄至隔壁的五
    ０二號病房，幸因五０二號病房之病患家屬發現後即時通知該院五樓之值班護士
    劉仕嫻，又因甲○○在離去前亦提醒劉仕嫺要注意乙○○之異常舉動，劉仕嫺因
    此即時會同醫院同事以滅火器撲滅火勢而防止火勢延燒到醫院的辦公室、其他病
    房及旁邊的建築物，而未遂。嗣經警據報前往上址當場查獲乙○○。
二、案經新竹市警察局第二分局報告臺灣新竹地方法院檢察署檢察官偵查起訴。
    理  由
一、訊據被告乙○○固曾於偵查坦承有於右揭時、地引起火災之事實不諱，惟於本院
    調查、審理時則更異前詞，矢口否認有何放火之犯行，辯稱：我當天有沒有去惠
    民醫院的五０一號病房或者五０一號病房是怎麼起火的，我都不知道，我只知道
    我在火災發生的前一天好像有中邪，耳朵聽到很多聲音，隔天早上我就失去知覺
    ，我還有去南門醫院急救，等我醒來以後已經是七月五日，人還被綁在新竹醫院
    的病床上，這段時間發生什麼事情我都不知道云云，
（一）經查：
  １．被告於九十一年七月一日下午六時許，先到其母林碧雲所住之上開惠民醫院五
      ０一號病房內探視林碧雲，並與其姐甲○○就林碧雲的治療問題發生爭吵，期
      間，被告曾趁甲○○離開病房時一度將房門反鎖，經同房病人幫甲○○開門後
      ，被告仍在旁吵鬧，甲○○感覺被告的精神狀態不對勁而幫林碧雲辦理出院、
      同房其他病患亦轉房或辦理出院後，被告旋即將病房門反鎖，一人待在五０一
      號病房內，惠民醫院當時五樓之值班護士劉士嫺在甲○○離走前受囑咐請其注
      意被告一人在病房時，劉士嫺雖曾上前試圖開門，但無法開啟五０一號房門，
      病房門確實有被人在內反鎖，不一會兒，五０二病房的家屬就大叫失火，五０
      一號房門下就飄出黑煙之事實，已分據證人甲○○於偵查中及本院審理時（見
      偵查卷第十一、十二頁，九十一年七月二日詢問筆錄；本院卷第八一頁反面至
      八五頁正面，九十三年一月六日審理筆錄）及證人劉士嫺於偵查中與本院審理
      時（見偵查卷第七、八頁，九十一年七月一日詢問筆錄；本院卷第一０六頁反
      面至一０九頁反面，九十三年二月十七日審理筆錄）到庭證述綦詳在卷，證人
      劉仕嫺並結證稱：五０一室冒出煙後，我有請醫院的大哥幫我們開門，但是打
      不開，用醫院的鑰匙也打不開，因為被告好像擋在裡面，在冒黑煙的同時，我
      有聽到裡面劈哩趴拉的聲音，類似電線走火的聲音，我就先去把這層樓的總電
      源關掉，我們後來有用滅火器、水來滅火，火應該算是我們同仁滅的，期間，
      被告應該是受不了濃煙，也有衝出來跑到五０二房去等語（見同上本院審理筆
      錄）。故，在當天晚上，從原住在五０一號房的病患及其家屬均離開五０一號
      房後，至五０一號房被證人劉仕嫺發生飄出黑煙為止，該病房內僅有被告一人
      待在裡面之事實，可以認定。
  ２．被告在事發前與家人因意見不合發生爭吵，被告之母親及家人於離開病房後，
      被告旋即出現自行將病房反鎖之行為，顯見被告當時的情緒應確實係處於失控
      、緊繃而有排外自閉之情事。
（二）次查：
  １．新竹市消防局人員己○○於火災發生後曾至現場採集各項證物，其就：
      (1)起火處部分研判─
        觀察醫院內部受燒情形，該醫院內部僅於五樓五０一病房內部發現有煙燻
          及物品燒燬情形（見偵查卷第二五頁下方，照片二），研判火勢係由五０
          一病房內部引燃。經檢視五０一病房內部物品受燒情形，五０一病房內僅
          發現Ｂ病床有燒燬情形（見偵查卷第二六頁下方，照片四），該病床正上
          方之窗戶玻璃於受燒後已破裂（見偵查卷第二七頁上方，照片五），在病
          床南側（床頭）床板及牆壁留有一個Ｖ字型的火流燒痕（見偵查卷第二七
          頁下方，照片六），研判該病房內火勢係由Ｂ病床開始引燃，火勢及濃煙
          波及南側窗戶及天花板。
        檢視五０一病房Ｂ病床受燒情形，除於南側床板附近發現有起火燃燒痕跡
          外（見偵查卷第二八頁上方，照片七），於該病床西側床緣附近之棉被、
床墊亦發現有嚴重燒燬情形（見偵查卷第二八頁下方，照片八），床墊西
          側床緣中間附近已有燒失情形（見偵查卷第二九頁上方，照片九），然該
          處與南側床板間並無明顯延燒痕跡，研判該病床西側床緣附近為另一個起
          火點；檢視該病床燒燬之棉被底部並未受燒（見偵查卷第二九頁下方，照
          片十），地板面亦無起火燃燒痕跡（見偵查卷第三十頁上方，照片十一）
          。窗戶會破是因為火由下往上燒才會被波及，簾幕也是因為被火燒光了並
          且掉到床上，才會造成另一個起火處。
        綜合、，研判本案起火處有二處，分別位於五０一病房Ｂ病床南側（床
        頭）附近及西側床緣中間附近。
      (1)起火原因部分研判─
        經清理起火處附近並未發現有放置足已引起自燃之化學物品燃燒跡象，故
          本案排除因化學品自燃引起火災之可能性。
        經清理起火處附近，並無電源線經過情形，故本案排除因電氣因素引發火
          災之可能。
        經清理起火處附近發現有一只燒燬之打火機（見偵查卷第三十頁下方，照
          片十二），據火警發現人劉仕嫺於談話筆錄所述‧‧‧之前到該病房Ｂ床
          之患者家屬彼此爭吵及打架，而後只留下一位家屬，並反鎖在房內，過後
          沒多久房內便傳出濃煙‧‧‧。另據一位病患家屬乙○○於談話筆錄所述
          ‧‧‧當時我一個人在病房內，拿打火機點病床上的棉被，現場只有我一
          個人‧‧‧因為我媽得糖尿病，腳要截肢，我受不了，而且我家人又說我
          瘋了，所以我不想活，才有縱火的意念‧‧‧。
        綜合以上所述，研判本案起火原因以人為因素引發火災之可能性最大。
      此有新竹市消防局於九十一年七月九日製作之火災原因調查報告書一份附於偵
      查卷第十三至三一頁可憑，並據鑑定人己○○於本院審理時到庭結證在卷（見
      本院卷第七七頁正面至八一頁正面、九十三年一月六日審理筆錄）。
  ２．證人己○○並證稱：「（檢察官問：火為何沒有繼續燒起來？）因為院方人員
      應該在初期就發現並且撲滅。（檢察官問：你們有無滅火的動作？）我並沒有
      去，局裡的紀錄是沒有。（檢察官問：如果沒有院方的及時撲滅，火勢是僅止
      於這樣還是會燒起來？）這是初期的火勢，如果沒有被撲滅，就會燃燒到附近
      的可燃物，並且會延燒到其他的病床，及四周的可燃物及建築物。（檢察官問
      ：四周有什麼可燃物？）窗簾、天花板，且火勢繼續延燒，溫度可以達到八百
      度，這種輻射熱會讓四周燒起來。（檢察官問：如果沒有被撲滅，火勢會怎麼
      燒？）這張病床繼續燒，就會燒到天花板，天花板上面就會掉下可燃物，可燃
      物就會燒到其他病床，會繼續燒到床頭、木櫃及其他房間的東西。（辯謢人問
      ：依現場所災調查報告、照片，這個情況是延燒多久所造成？）算是火勢的初
      期，應該不會超過五分鐘。（辯謢人問：如果是煙蒂引燃和打火機引燃時間上
      是否有差別？）有續熱的時間，煙蒂通常需要一個小時才能燒起來，打火機比
      較快，這是以床舖來判斷。（辯謢人問：如果是煙蒂引燃，有無可能煙蒂完全
      被燃燒，所以現場沒有香煙的痕跡？）煙蒂引燃的狀況跟打火機放火是不一樣
      ，煙蒂引燃會有比較深的燃燒痕跡。打火機一點就有火，因為裡面有瓦斯，不
      會有較深的痕跡。（辯謢人問：當時有無任何煙蒂點燃的痕跡？）沒有，被我
      們排除這個原因。（辯謢人問：用哪些跡象來判斷排除這個原因？）因為院方
      發現的時間很短，現場並沒有燃燒很深的痕跡。（辯謢人問：根據院方講說時
      間蠻短，你們如何判斷院方講說時間蠻短？）根據談話筆錄。在二十一點十五
      分時，只有他一個人在房間內，而依據證人戊○○的筆錄，二十一點十五分的
      時候就有煙冒出，期間只有被告一人在房間內。（檢察官問：你們有無確實假
      設是煙蒂燃燒過才排除？）有，是因為勘查之後，確定沒有煙蒂燃燒的現場才
      排除，現場也沒有煙頭。（檢察官問：三十頁照片打火機在何處發現？）是在
      床舖，第二十九頁照片九有標示，這是床舖南側。（受命法官問：打火機點火
      在棉被上的方式，火是否會瞬間爆出來？）他是會由小火慢慢變成大火，但是
      方式跟煙蒂掉在棉被上會不一樣等語（見上開審理筆錄）。從而，本案的火災
      可以確認是用嗣後在五０一病房之Ｂ病床上所查獲的打火機引燃Ｂ病床南側附
      近所致，並非於偵查中被告曾辯稱係抽煙不慎、煙蒂掉落所致，而此場火勢若
      未能被及時撲滅，確實足以燒燬惠民醫院此棟建築物之主體無訛。
（三）復查，證人甲○○於本院審理時結證稱其弟即被告乙○○，平日有抽煙的習慣
      ，一天約可抽半包煙，因此被告的身上會帶有打火機，係可預期之事；證人劉
      仕嫺於本院審理時亦到庭證述該醫院的病房內並不會擺放有打火機，而當天五
      ０一病房的病患都已辦理轉病房或出院手續，其等在離開前應該都已經把自己
      的物品清理完畢，是以，上開在現場所找到的打火機應該就是被告乙○○所有
      並帶至現場。再，依據現場火災發生後所拍攝的上開照片所示：起火之五０一
      號病房地面，並無被火燃燒之炭化殘跡，最嚴重之炭化位置反而是Ｂ床的床單
      、枕頭、靠近枕頭上方之窗廉及玻璃，起火處附近並發現有一只燒燬的打火機
      以觀，被告顯係在病床上以打火機點火引發大火，且其人並未躺在病床上，蓋
      以病床燒毀之程度，如被告係躺於床上，豈有不受燒傷之理？益見起火當時，
      被告係處於非睡眠之狀態。而依前述新竹市消防局火災現場調查報告所示及鑑
      定人己○○之證言，起火點位置並未發現有足以引起自燃之化學物品，因此並
      不會因被告抽煙不慎而引起突發無法控制之火勢；倘係被告不小心將未熄之菸
      蒂掉落於病床棉被上，則以菸蒂火苗之微小，無法在短時間內迅速擴燃之情形
      ，依一般常情，均得以及時發現並加以撲熄，亦無可能引發大火而延燒至病床
      上之棉被、床墊及靠病床旁之玻璃並將之燒毀，足證此火勢係被告因情緒失控
      而為故意縱火行為。
（四）末查，至於被告所提及在九十一年七月一日當天曾去南門綜合醫院就診情形，
      經本院向南門綜合醫院查詢結果，據其函覆稱：患者乙○○於九十一年七月一
      日因吃完中藥全身無力，全身僵硬及呼吸困難，被一一九人員送抵本院急診，
      經急診醫師診斷為中藥中毒併西肢麻痺，並予以安排住院治療，惟患者住院約
      半日後其肢體無力情形獲改善，要求自動出院，此有南門綜合醫院於九十二年
      十月二十三日以（九十二）南綜字第八二０號函暨所附被告之病歷影本一份附
      於本院卷第三九至四三頁可佐，此與被告稱係因中邪、聽到旁人在旁說話等，
      究有不同，而被告在就醫後自己執意辦理出院，出院後又能趕赴惠民醫院探視
      住院的母親，其當時之精神狀態應絕非被告嗣後所辯稱的不省人事，否則其如
      何能就母親要不要截肢？在哪間醫院進行手術等須深入思考的問題與證人甲○○發生爭執？
    綜上所述，被告雖嗣後辯稱自已對於火災如何發生、有無發生等均不知情乙詞，
    尚不足採信，本件事證已臻明確，被告之縱火犯行洵堪認定，應予依法論科。
二、核被告乙○○所為，係犯刑法第一百七十三條第三項、第一項之放火燒燬現有人
    所在之建築物未遂罪。被告乙○○已著手於放火行為之實施，惟因證人劉仕嫺等
    人之及時撲滅火勢而未生燒燬建築物之結果，為未遂犯，爰依刑法第二十六條前
    段之規定，按既遂犯之刑度減輕其刑。又，經檢察官將被告送請精神科專業醫師
    鑑定被告於案發當時之精神狀態結果，認：被告係物質引發之器質性精神病症，
    於行為時，係處於精神耗弱之狀態，此有財團法人為恭紀念醫院精神醫療中心於
    九十二年五月二十一日以（９２）為恭醫字第九二０四九四號函及所附司法鑑定
    報告書一件附於偵查卷第七九至八四頁可稽，再審酌證人甲○○所證述其在離開
    醫院前，看見被告確實已有曾經發生過之喃喃自語等不對勁的情形，可認，被告
    當時之精神狀態應確實與一般人不同而有精神耗弱之情形，是以被告於行為時顯
    係精神耗弱人，應依刑法第十九條第二項之規定遞減輕其刑。再，被告乙○○有
    違反麻醉藥品管理條例及恐嚇等前科，最近一次係因誣告案件，經臺灣高等法院
    判處有期徒刑四月確定，並於八十九年六月九日以易科罰金執行完畢，有臺灣新
    竹地方法院檢察署刑案資料查註紀錄表及臺灣高等法院被告全國前案紀錄表各一
    份在卷足參，其於受有期徒刑之執行完畢後五年以內再犯本件有期徒刑以上之罪
  ，為累犯，依刑法第四十七條規定加重其刑，並依法先加後減之。爰審酌被告自
    己知道自己患有精神疾病，竟仍放縱自己未按時服藥，並於受刺激後發病而犯本
    案，造成他人之生命安全受嚴重威脅、財產受損害，及其品行、生活狀況、智識
    程度、犯罪後之態度、考量其精神狀態之特殊性等一切情狀，量處如主文所示之
    刑，以資警惕。
三、按因精神耗弱而減輕其刑者，得於刑之執行完畢或赦免後令入相當處所，施以監
    護，刑法第八十七條第二項定有明文。本案被告乙○○於行放火行為當時之精神
    狀況，既已達於精神耗狀態之程度，如前所述，顯然其於行為時，對外界事務之
    判斷能力，較普通人之平均程度，顯然減退，惟其所犯本案之手段已屬嚴重危害
    社會安全，造成他人之生命、財產處於一種不特定之危險，且本案於審理期間，
    被告到庭時，時而表現正常，有時又似乎在舉止上與常人有異，而證人甲○○亦
    表示家人無法具體管束到被告，是以，被告在外顯然無法獲得良好的照顧，本院
    認為有對被告施以監禁保護之必要，爰併依上開規定令其於刑之執行完畢後入相
    當處所，施以監護二年。
四、在惠民醫院五０一號病房火場內所查獲、被告所使用以點火之打火機一個，雖為
    被告所有、供其放火所用之物，惟因已燒燬，有照片一幀附於偵查卷第三十頁下
    方可憑，爰不另為沒收之諭知，併此敘明。
五、據上論斷，應依刑事訴訟法第二百九十九條第一項前段，刑法第一百七十三條第
    三項、第一項、第二十六條前段、第四十七條、第十九條第二項、第八十七條第
    二項、第三項，判決如主文。
本案經檢察官丁○○到庭執行職務。
中      華      民      國    九十三    年      三      月      二      日
                                    臺灣新竹地方法院刑事第二庭
                                          審判長法  官  王  銘  勇
                                                法  官  魏  瑞  紅
                                                法  官  遲  中  慧
右正本證明與原本無異。
如不服本判決，應於判決送達後十日內向本院提出上訴狀( 應附繕本 )，上訴於臺灣
高等法院。
                                                書記官  江  靜  玲
中      華      民      國    九十三    年      三      月      二      日
附錄本案論罪科刑法條全文：
刑法第一百七十三條
放火燒燬現供人使用之住宅或現有人所在之建築物、礦坑、火車、電車或其他供水、
陸、空公眾運輸之舟、車、航空機者，處無期徒刑或七年以上有期徒刑。
失火燒燬前項之物者，處一年以下有期徒刑、拘役或五百元以下罰金。
第一項之未遂犯罰之。
預備犯第一項之罪者，處一年以下有期徒刑、拘役或三百元以下罰金。
